【裁判字號】    97,訴,25
【裁判日期】    970806
【裁判案由】    侵權行為損害賠償
【裁判全文】
臺灣高等法院民事判決                    97年度訴字第25號
原      告  乙○○
訴訟代理人  陳志雄律師
被      告  丁○○原名戴啟雯.
被      告  元富期貨股份有限公司
法定代理人  甲○○
訴訟代理人  丙○○
上列當事人間因刑事附帶民事訴訟請求侵權行為損害賠償事件，
經本院刑事庭裁定移送前來（95年度附民字第162號），本院於
97 年7月23日言詞辯論終結，判決如下：
    主      文
被告丁○○應給付原告新臺幣參佰玖拾參萬玖仟參佰捌拾肆元，
及自民國九十三年一月十日起，至清償日止，按年息百分之五計
算之利息。
原告其餘之訴駁回。
訴訟費用由被告丁○○負擔十分之八，餘由原告負擔。
本判決第一項於原告以新臺幣壹佰參拾壹萬元為被告丁○○供擔
保後，得假執行。但被告丁○○如以新臺幣參佰玖拾參萬玖仟參
佰捌拾肆元，為原告預供擔保，得免為假執行。
原告其餘假執行之聲請駁回。
    事實及理由
壹、程序部分：
    按訴狀送達後，原告不得將原訴變更或追加他訴，但擴張或
    減縮應受判決事項之聲明者，不在此限。民事訴訟法第255
    條第1項第3款定有明文。原告提起刑事附帶民事訴訟，原請
    求被告等應連帶給付新台幣（下同）450 萬元，及自民國（
    下同）92年8 月18日起至清償日止，按年息5%計算之利息，
    嗣本院刑事庭裁定移送民事庭，減縮其訴之聲明，請求被告
    等連帶給付450萬元，及自93年1月10日起至清償日止，按年
    息5%計算之利息。核與前開規定相符，應予准許。
貳、實體部分：
一、本件原告主張：
  (一)被告丁○○係被告元富期貨股份有限公司（下稱元富期貨公
    司）業務副理兼營業員，於92年6月間向原告騙稱伊有5,000
    萬元配額之元富證券公司庫藏股，市價每股達十餘元，願以
    每股8.8 元出售云云，誘使原告陷於錯誤而同意出資購買元
    富證券公司股票，被告丁○○繼以華南商業銀行仁愛分行之
    「元富期貨公司客戶期貨交易保證金專戶」為幌，隱瞞「華
    南銀行仁愛分行帳號000000000000」帳戶，形式上雖以元富
    期貨公司客戶期貨交易保證金專戶為戶名，實係訴外人廖小
    珍之個人期貨交易保證金專戶，要求原告將投資股款匯入前
    開保證金專戶，致原告誤信該帳戶係元富期貨公司所有而陷
    於錯誤，遂依指示於92年6月23日將250萬元款項匯入前開訴
    外人廖小珍保證金專戶，被告丁○○即利用該帳戶為自己從
    事期貨交易。嗣原告向被告丁○○索取股票時，被告丁○○
    除謊稱股票尚未印妥外，為恐事跡敗露，藉詞要求原告在元
    富期貨公司開戶，以利股票取得云云，致原告更不疑有他，
    於92年7月間在元富公司開立期貨交易帳戶（帳號0000000號
    ）。迨同年8 月18日，被告丁○○復佯以其額度尚未售罄，
    遊說原告再行購買，致原告信以為真，旋依指示於同日匯款
    200萬元至訴外人廖小珍保證金帳戶，被告丁○○即利用該
    帳戶為自己從事期貨交易。原告屢向被告丁○○催索股票，
    被告丁○○先藉詞股票尚未印妥云云，繼而避不見面，原告
    因遲未取得股票，經向被告元富期貨公司查證後，始懷疑受
    騙，而於檢察官起訴後發現被告丁○○尚以同一手法詐騙多
    人，始確知其為騙徒。至其所犯詐欺罪及期貨交易法第63條
    第4 款、第116條第1款之罪，業經臺灣臺北地方法院94年訴
    字第1416號判決有期徒刑1年6月，上訴鈞院審理中。
  (二)被告丁○○為被告元富期貨公司副理兼營業員，而副理屬於
    經理一種，自為公司法第8條第2項所稱公司負責人，亦為民
    法上受僱人，其因執行職務違反法令致原告受有損害，被告
    等應分別依民法第184 條第1項後段、第2項、第188條第1項
    本文、公司法第23條第2 項規定，對原告負連帶損害賠償責
    任。被告丁○○另依民法不當得利之規定，對原告負返還不
    當得利之責任，故除返還金錢，以回復原狀外，尚應自損害
    發生時即被詐騙交付金錢起，加付利息。故請求自原告受騙
    即92年8 月18日第2次匯款200萬元予被告丁○○時起之法定
    遲延利息。惟原告已於93年1月9日書立收據收受被告丁○○
    65萬元，以其抵付利息及其應賠償因購買元富證券公司庫藏
    股應可獲利之損失，故原告請求之遲延法定利息自93年1月1
    0日起算。求為判決：1.被告等應連帶給付原告450萬元及自
    93年1月10日起至清償日止，按年息5%計算之利息。
    2.原告願供擔保，請准宣告假執行。
二、被告丁○○則以：依據原告起訴犯罪事實可知原告於92 年8
    月間提起刑事詐欺告訴，顯然已知有損害及賠償義務人，其
    損害賠償請求權應適用民法第197條第1項之2 年消滅時效，
    距原告於95年8 月間提起本件刑事附帶民事訴訟請求損害賠
    償，已逾2 年有餘，原告主張之損害賠償請求權時效業已消
    滅，伊得主張時效抗辯等語置辯。答辯聲明：(一)原告之訴駁
    回。(二)如受不利判決，願供擔保請准宣告免假執行。
三、被告元富期貨股份有限公司則以：
  (一)原告於92年12月11日委託裕民法律事務所陳麗真律師以92年
    裕律字第121101號函，請求被告元富期貨公司及丁○○返還
    款項450 萬元，被告元富期貨公司遂於92年12年22日回覆說
    明。原告再於93年3月29日委託同事務所以93裕律字第03290
    1 號函，請求被告元富期貨公司及丁○○連帶給付所失利益
    5,113,630元。更於93年4月27日寄送聲明書乙紙指責被告元
    富期貨公司未妥善處理本件事情。可知原告早於92年12月前
    即已知悉本事件，原告本件請求於95年8月始提起，已逾2年
    ，原告之請求權顯已罹於消滅時效。
  (二)原告之主張有下列與常情有違之處：1.依一般經驗法則，投
    資人認購股票均應以股為單位，然原告主張其認購股票450
    萬元，卻未曾言明其認購股數，與常理有違，更且，原告匯
    入之450萬元與每股8.8元計算，無法整除，是其所謂該款項
    用於認購股票，顯不相符。2.又被告元富期貨公司並未於92
    年6 月間實施庫藏股，並無股票可供原告認購，且依法定規
    範，庫藏股僅可轉讓公司員工，原告並非元富證券股份有限
    公司員工，並無認購庫藏股之資格。3.原告匯入帳戶為元富
    期貨保證金專戶，自與元富證券公司股票無關，原告既明知
    該帳戶為元富期貨客戶之交易保證金專戶，自與元富證券公
    司無關，更與庫藏股股票無關。4.原告於92年7 月有至被告
    元富公司開戶，而被告元富期貨公司於開戶契約中已明確告
    知元富期貨客戶交易保證金專戶之帳號，並交付原告，故原
    告就期貨客戶交易保證金專戶之帳號與匯款方式應已瞭解。
    原告稱其遭被告丁○○所騙將款項匯入訴外人廖小珍之個人
    保證金專戶，惟於原告開戶後，原告再度將款項匯入訴外人
    廖小珍保證金專戶，即與常情有違。
  (三)認購庫藏股非被告丁○○之職務行為，被告丁○○係擔任業
    務員乙職，其職務內容為接受客戶期貨交易之委託買賣，然
    庫藏股係公司買入配發予公司員工認購之股票，與期貨之受
    託買賣交易無關，更與期貨業務員之職務行為無涉，被告元
    富期貨公司無僱用人連帶責任等語置辯。答辯聲明：1.原告
    之訴駁回。2.如受不利判決，願供擔保請准免為假執行。
四、被告丁○○明知被告元富期貨公司及其關係企業元富證券股
    份有限公司（下稱元富證券公司）所屬員工92年度認購元富
    證券公司庫藏股乙事，業於當年2 月中旬截止，且該等股票
    僅限於員工認購，並未對外公開募集，竟意圖為自己不法所
    有之概括犯意，利用元富期貨公司營業員之身分，於92年向
    鄰居乙○○（即原告）誆稱：伊有五千萬元配額之元富證券
    公司庫藏股，市價每股達十餘元，願以每股8.8 元出售云云
    ，誘使原告陷於錯誤，而同意出資購買元富證券公司股票。
    被告丁○○繼而以華南商業銀行（下稱華南商銀）仁愛分行
    之「元富期貨公司客戶期貨交易保證金專戶」為幌，隱瞞「
    華南商銀仁愛分行『帳號000000000000號』帳戶，形式上雖
    以『元富期貨公司客戶期貨交易保證金專戶』為戶名，實係
    訴外人廖小珍之個人期貨交易保證金專戶」之事實（該帳號
    前五碼代表元富期貨公司在華南商銀仁愛分行之「客戶期貨
    交易保證金專戶」虛擬帳號，後七碼則為訴外人廖小珍在元
    富期貨公司之期貨交易帳號），要求原告將投資股款匯入前
    開保證金專戶，致原告誤信該帳戶係元富期貨公司所有而陷
    於錯誤，遂依指示於同年月23日將250 萬元款項匯入前開訴
    外人廖小珍保證金專戶。嗣原告向被告丁○○索取股票時，
    被告丁○○除謊稱股票尚未印妥外，為恐事跡敗露，遂藉詞
    要求原告在元富期貨公司開戶，以利股票取得云云，致原告
    更不疑有他，而於同年7 月間在元富期貨公司開立期貨交易
    帳戶（帳號0000000號）。迨同年8月18日，被告丁○○復佯
    以其額度尚未售鑿，遊說原告再行購買，致原告信以為真，
    旋依指示於同日匯款200 萬元至上開廖小珍保證金專戶後。
    嗣原告屢向被告丁○○催索股票，被告丁○○先藉詞股票尚
    未印妥云云，繼而避不見面，原告因遲未取得股票，經向元
    富期貨公司查證後，始知受騙。被告丁○○前開行為，犯刑
    法第339條第1項詐欺取財罪，經本院判決連續犯詐欺取財罪
    ，處有期徒刑8月。有本院95年度上訴字第2544號刑事判決
    在卷可稽（本院卷第5至18頁）。
五、按故意以背於善良風俗之方法，加損害於他人者，負損害賠
    償責任。因侵權行為所生之損害賠償請求權，自請求權人知
    有損害及賠償義務人時起，2 年間不行使而消滅。民法第18
    4條第1項後段、第197條第1項定有明文。
  (一)原告起訴主張被告丁○○於92年6 月間向伊誆稱有元富證券
    公司庫藏股出售，誘使伊陷於錯誤，於92年6月23日、92年8
    月18日分別匯入250萬元、200萬元至訴外人廖小珍帳戶，因
    伊遲未取得股票，經向被告元富期貨公司查證後，始懷疑受
    騙等語，提出92年6月23日美商花旗銀行跨行匯款申請書、9
    2年8月18日臺北銀行入戶電匯回條各1件為證（本院卷第32
    頁）。被告丁○○對其前開行為犯詐欺取財罪乙節不爭執（
    本院卷第70頁反面），可認原告前開主張是實。原告主張被
    告丁○○故意以背於善良風俗之方法加損害於他人，對伊應
    負侵權行為損害賠償責任，為有理由。
  (二)次查，原告於92年12月11日曾委託裕民法律事務所發函予被
    告丁○○及被告元富期貨公司稱：「一敝事務所受當事人乙
    ○○先生之委託，代函如后意旨。二茲據乙○○先生之委稱
    ：『(一)戴啟雯為元富期貨股份有限公司之營業員，然該員竟
    利用職務之人便向本人誆稱該集團公司將發行每股八‧八元
    之元富證券股份有限公司股票，對外募資，並稱該公司於交
    易市場之價格為每股新台幣十元以上，可為獲利，本人乃匯
    款至華南銀行仁愛分行、帳號000000000000、戶名元富期貨
    股份有限公司之帳戶內共計新台幣肆佰伍拾萬元，然本人遲
    遲無法取得股票，質之戴啟雯，戴員無法具體說明未交付股
    票之理由，本人始知受騙。(二)查，戴啟雯之行為已涉及刑法
    第三百三十九條詐欺罪責，且按民法第一百八十八條第一項
    規定，元富期貨股份有限公司就其任用之營業員利用職務之
    便而侵占他人權利者，應負連帶賠償責任，故為免訟累，請
    戴啟雯、元富期貨股份有限公司於函到三日內賠償新台幣肆
    佰伍拾萬元予本人……』等語前來。」，有該事務所92年12
    月21日92裕律字第121101號函在卷可稽（本院卷第45-1至46
    頁）。由上事證，原告於92年12月11日即明知被告丁○○之
    行為侵害其權利，受有450萬元之損害，並向被告等為連帶
    賠償之請求，為可認定之事實。原告主張其於94年9月間接
    獲原法院檢察官起訴書後，始知被告丁○○之行為係侵權行
    為等語，為不可採。
  (三)綜上，原告於95年8月22日起訴請求被告丁○○就詐欺行為
    應負損害賠償責任，原告之請求權已罹於時效。被告丁○○
    為時效抗辯，係屬可採。
六、按受僱人因執行職務，不法侵害他人之權利者，由僱用人與
    行為人連帶負損害賠償責任。民法第188條第1項本文定有明
    文。次按連帶債務中之一人消滅時效已完成者，依民法第27
    6條第2項規定，固僅該債務人應分擔之部分，他債務人同免
    其責任，惟民法第188條第3項規定，僱用人賠償損害時，對
    於侵權行為之受僱人有求償權，則僱用人與受僱人間並無應
    分擔部分可言，倘被害人對為侵權行為之受僱人之損害賠償
    請求權消滅時效業已完成，僱用人自得援用該受僱人之時效
    利益，拒絕全部給付，不以該受僱人以為時效抗辯為必要。
    最高法院95年台上字第1235號判決要旨參照。查被告丁○○
    為被告元富期貨公司營業員，以其營業員身分向原告誆稱有
    元富證券公司庫藏股可出售，使原告陷於錯誤，匯款入訴外
    人廖小珍於元富期貨公司之期貨交易帳戶，因原告索取股票
    而恐事跡敗露，藉詞要求原告於元富期貨公司開戶，復佯稱
    股票尚未售罄，遊說原告再行購買，致原告信以為真，匯款
    入訴外人廖小珍之帳戶，嗣原告向其索取股票，被告丁○○
    藉詞拖延避不見面，致原告受有損害，為已認定之事實，足
    認被告丁○○係利用其職務可購買庫藏股之機會誆騙原告。
    惟查，原告對被告丁○○之侵權行為請求權消滅時效業已完
    成，揆諸首揭說明，被告元富期貨公司援用被告丁○○之時
    效利益，拒絕全部給付，為有理由。原告未立證證明被告丁
    ○○為被告元富期貨公司之副理，原告主張被告丁○○與被
    告元富期貨公司應依公司法第23條第2項規定，連帶負損害
    賠償責任，原告對被告元富期貨公司之請求權消滅時效為15
    年云云，為無理由。
七、按無法律上原因而受利益，致他人受損害者，應返還其利益
    ，雖有法律上之原因，而其後已不存在者，亦同。不當得利
    之受領人，除返還其所受利益外，如本於該利益更有所取得
    者，並應返還。受領人於受領時，知無法律上原因或其後知
    之者，應將受領時所得之利益，或知無法律上原因時，所現
    存之利益，附加利息，一併償還，如有損害並應賠償。民法
    第179條、第181條本文、第182條第2項分別定有明文。
  (一)查原告受被告丁○○之詐騙，致原告陷於錯誤，分別於92年
    6月23日、92年8月18日匯款250萬元、200萬元至被告丁○○
    指示之訴外人廖小珍帳戶，為已認定之事實，則被告丁○○
    係無法律上原因受利益，致原告受損害，可以認定。又被告
    丁○○詐騙原告所受利益為金錢，原告請求自最後一次交付
    金錢時92年8月18日即被告丁○○受領時附加利息返還，係
    屬有據。
  (二)次查，原告稱其已於93年1月9日書立收據收受被告丁○○返
    還65萬元（本院卷第59頁）。原告主張前開返還金額應抵付
    利息，則92年8月18日起至93年1月9日止之利息為89,384 元
    （計算式：0000000×5%×145÷365＝89384，小數點以下四
    捨五入）。是以，被告丁○○返還之65萬元，其中89,384元
    抵充利息，其餘560,616元抵充本金。原告另主張被告丁○
    ○返還之65萬元為賠償因購買元富證券公司庫藏股可獲利之
    損失，尚非有據，為不可採。
  (三)綜上，原告請求被告丁○○應返還3,939,384元（計算式：0
    000000－000000＝0000000），及自93年1月10日起至清償日
    止，按法定利率計算之利息，為有理由，應予准許，逾前開
    範圍之請求，為無理由，應予駁回。
八、綜上所述，因原告對被告丁○○之侵權行為損害賠償請求權
    已罹於時效，原告主張依據民法第184條第1項後段、第2 項
    及民法第188條第1項本文規定，請求被告丁○○及被告元富
    期貨公司連帶負損害賠償責任，為無理由。原告未立證證明
    被告丁○○為公司法第23條規定之被告元富期貨公司負責人
    ，原告主張依據公司法第23條第2 項規定，請求被告元富期
    貨公司負連帶賠償責任，亦無理由。被告丁○○因詐騙原告
    受有利益，致原告受有損害，被告丁○○已於93年1月9日返
    還65萬元，則原告主張依據不當得利規定，請求被告丁○○
    返還3,939,384元，及自93年1月10日起按法定利率計算之利
    息，為有理由，應予准許，逾前開範圍之請求，為無理由，
    應予駁回。
九、原告陳明願供擔保，聲請宣告假執行，經核其勝訴部分，合
    於法律規定，酌定相當擔保金額宣告之；其餘假執行之聲請
    ，因訴之駁回而失所附麗，不予准許。被告丁○○陳明願供
    擔保，聲請宣告免為假執行，經核尚無不合，爰酌定相當擔
    保金額准許之。
十、本件事證已臻明確，兩造其餘攻擊防禦方法及未經援用之舉
    證，經審酌核與本件判決結果不生影響，不再逐一論述，附
    此敘明。
十一、結論：本件原告之訴，為一部有理由，一部無理由，依民
      事訴訟法第79條、第390條第2項、第392 條，判決如主文
      。
中    華    民    國    97    年    8     月    6     日
                    民事第二庭
                        審判長法  官  吳謙仁
                              法  官  蘇瑞華
                              法  官  李瓊蔭
正本係照原本作成。
如不服本判決，應於收受送達後20日內向本院提出上訴書狀，其
未表明上訴理由者，應於提出上訴後20日內向本院補提理由書狀
（均須按他造當事人之人數附繕本）上訴時應提出委任律師或具
有律師資格之人之委任狀；委任有律師資格者，另應附具律師資
格證書及釋明委任人與受任人有民事訴訟法第466條之1第1項但
書或第2項（詳附註）所定關係之釋明文書影本。
中    華    民    國    97    年    8     月    7     日
                              書記官  王才生
附註：
民事訴訟法第466條之1（第1項、第2項）：
對於第二審判決上訴，上訴人應委任律師為訴訟代理人。但上訴
人或其他法定代理人具有律師資格者，不在此限。
上訴人之配偶、三親等內之血親、二親等內之姻親，或上訴人為
法人、中央或地方機關時，其所屬專任人員具有律師資格並經法
院認為適當者，亦得為第三審訴訟代理人。


司法院資訊處製作；財團法人民間司法改革基金會備份。
